---
title: "Ejemplo - centralidad de eigenvector"
output: html_notebook
---

Definir una red

```{r, fig.height=3}
library(tidyverse)
library(ggraph)
library(tidygraph)
red_6 <- igraph::graph(c(1,2,1,3,1,4,5,2), directed = FALSE) %>%
  as_tbl_graph() %>% mutate(nombre = 1:5, importancia = 0)
```

Matriz de adyacencia

```{r fig.width=3, fig.asp=1, out.width="200px", out.height="200px"}
par(mar=c(0,0,0,0))
plot(red_6, vertex.size = 40)
A_red <- igraph::get.adjacency(red_6) %>% as.matrix
A_red
```


## Calculo de importancias de eigenvector

Tomamos un vector arbitrario primero

```{r fig.width=3, fig.asp=1, out.width="200px", out.height="200px"}
# "importancias"
#x_norm <- c(0.307, 0.236, 0.165, 0.165, 0.127)
x_norm <- c(0.3, 0.3, 0.1, 0.1 ,0.2)
sum(x_norm)
```


Ahora recalculamos a mano importancias según la definición: 

**la importancia (normalizada) de
un nodo es la suma de las importancias de los nodos adyacentes**:


```{r fig.width=3, fig.asp=1, out.width="200px", out.height="200px"}
print("Calculo de suma de importancias")
y <- c(0, 0, 0, 0, 0)
y[1] <- x_norm[2] + x_norm[3] + x_norm[4]
y[2] <- x_norm[1] + x_norm[5]
y[3] <- x_norm[1]
y[4] <- x_norm[1]
y[5] <- x_norm[2]
y_norm <- y / sum(y)
y_norm
```

Y este vector $y_norm$ no es igual al $x_norm$ inicial. Así que no
puede ser las importancias de eigenvector como definimos arriba.

También podemos calcular de forma matricial:

```{r}
y <- A_red %*% x_norm
y_norm <- as.numeric(y) / sum(y)
y_norm
```

que da lo mismo que el cálculo a mano (¿por qué esto es cierto?).
Es el mismo cálculo. Conviene **pensarlo y hacerlo en forma matricial**.


Ahora vamos a escoger un vector especial (veremos más adelante cómo encontrarlo)
```{r}
x_norm_2 <- c(0.307, 0.236, 0.165, 0.165, 0.127)
x_norm_2
y_2 <- A_red %*% x_norm_2
y_norm_2 <- as.numeric(y_2) / sum(y_2)
y_norm_2 %>% round(3)
```

y nos da prácticamente el mismo vector. Así que este vector x_norm_2 podemos
considerarlo como las importancias de eigenvector, según la definición
**la importancia (escalada) de
un nodo es la suma de las importancias de los nodos adyacentes**

## ¿Cómo encontramos el vector de importancias**

Si calculamos la descomposición espectral de la matriz de
adyacencia (encontrar todas las $x$ tales que $A^tx = \lambda x$ para alguna $\lambda$):

```{r}
descomp <- eigen(t(A_red))
descomp
```

Observamos que si tomamos el vector propio asociado al valor propio más grande, 

```{r}
v <- descomp$vectors[,1]
v_norm <- v / sum(v)
v_norm %>% round(3)
```

vemos que **recuperamos el vector de importancias**. Asi es como
encontramos este vector de importancias. Revisa las notas para
ver qué debe cumplir la gráfica para que esto sea cierto.


