---
title: "Algoritmo de pagerank: explicación"
output: html_notebook
---

Consideramos la siguiente red, que tiene un callejón sin salida, y dos componentes conexas.

```{r}
library(tidyverse)
library(tidygraph)
library(ggraph)
red_p <- igraph::graph(c(1,2,3,1,2,3,3,2,3,4,4,2,6,5))
plot(red_p)
```

La matriz de adyacencia es:

```{r}
A <- igraph::get.adjacency(red_p) %>% as.matrix
A
```

Nótese que hay un renglón de ceros por el callejón sin salida (nodo 5)


### Cálculo teórico de la matriz de pagerank

Normalizando por renglón, obtenemos:

```{r}
M <- A / apply(A, 1, sum)
M
```


Por el callejón sin salida obtenemos un renglon no definido (el 5). Este renglón debe ser de ceros:

```{r}
M[5, ] <- 0
M
```

Y esta es la matriz con la que comenzamos.

La perturbación de pagerank con $\alpha = 0.9$ consiste en:

1. Para los renglones que no son callejón sin salida, poner 
$$0.9 M_1 + (1-0.9)\frac{1}{6}$$
2. Poner saltos de misma probabilidad desde el callejón sin salida a todos los nodos

Para el paso 1 hacemos

```{r}
M_1 <- 0.9 * M + 0.1/6
M_1
```

Todavía no está completa, para el paso 2 hacemos

```{r}
M_1[5, ] <- 1/6
M_1 %>% round(3)
```

Y esta es la matriz $M_1$

Consideremos una iteración del vector $v$

```{r}
v <- rep(1/6, 6)
t(M_1) %*% v
```

Esta es la primera iteración de pagerank. Puedes hacer más iteraciones a ver dónde converge:

```{r}
for(i in 1:20){
  v <- t(M_1) %*% v
}
v
```

**Observación**: así **no** se calcula pagerank!!! Se calcula como mostramos abajo:

## Algoritmo de pagerank

Vamos a descomponer a $M_1$ en tres partes: una que corresponde a la matriz original, otra
a la unión de nodos que no son callejones con el resto de la red, y una correspondiente a 
callejones sin salida.

La matriz de pagerank la podemos escribir como

```{r}
# M_1 = A_red + A_salida + A_callejon
A_red <- 0.9 * M
A_salida <- matrix( 0.1 * 1/6, nrow = 6, ncol = 6)
A_salida[5, ] <- 0
A_callejon <- matrix(0, nrow = 6, ncol = 6)
A_callejon[5, ] <- 1/6
```

Tenemos
```{r}
A_red %>% round(3)
A_salida %>% round(3)
A_callejon %>% round(3)
```

Checamos que la suma da la matriz $M$ perturbada de pagerank:

```{r}
M %>% round(3)
(A_red + A_salida + A_callejon) %>% round(3)
```

Son la misma matriz.

Ahora vemos que pasa cuando multiplicamos por un vector:


```{r}
v <- c(1,2,3,4,5,6) / sum(1:6)
t(A_red) %*% v
t(A_salida) %*% v
t(A_callejon) %*% v
```

Y obsérvese que el segundo y el tercer vector **son constantes**. ¿Por qué? Examina las multiplicaciones
correspondientes. Examina las transpuestas de A_salida y A_callejon.

Examinamos qué pasa cuando hacemos una iteración de pagerank de la manera lenta. La iteración da_

```{r}
# esta multiplicacion NO la queremos hacer
w <- t(M_1) %*% v
w
```

y notamos que ($M$ es estocástica):

```{r}
sum(w)
```

El vector resultante siempre suma uno. De manera que podemos hacer:

```{r}
w_1 = t(A_red) %*% v
w_1
```


y para saber la constante que debemos sumar es fácil, porque tiene que ser una constante tal que
las componentes de $w$ sumen 1:

```{r}
constante <- (1-sum(w_1))/6
w <- w_1 + constante
w
```

que es igual a

```{r}
t(M_1) %*% v
```


**Observación: todo esto fue para evitar multiplicar una matriz densa por un vector, que es una
operación costosa. La matriz original $M_1$ es rala, así que su cálculo puede hacerse con bajo costo.**

