---
title: "Centralidad en redes"
output: html_notebook
---


### Datos

En este ejemplos consideramos la red de aeropuertos de EU:

```{r, message = FALSE}
library(tidyverse)
library(tidygraph)
library(ggraph)
library(igraphdata)
data("USairports")
# ver detalles
# ?USairports
```


Nota que cada arista corresponde a una aerolínea (carrier) y tipo de avión (Aircraft), y los nodos son 
los aeropuertos. Los datos de las aristas corresponden a vuelos de Diciembre de 2010, y
es una gráfica dirigida.

```{r}
airports <- USairports %>% as_tbl_graph()
airports
```

Esta gŕafica es un **multigrafo** (puede haber varias aristas con la misma dirección en un par de nodos).
Nos interesa en primer lugar agregar a un grafo, y considerar el total de pasajeros  (puedes también
considerar npumero de asientos, por ejemplo) que viajó
entre cada par de aeropuertos. Podemos agregar de las siguiente forma:

```{r}
# seleccionamos solo pasajeros
vertices <- airports %>% 
  activate(edges) %>% 
  select(to, from, Passengers) %>% as_tibble()
# agregar
vertices_agregados <- vertices %>% 
  group_by(to, from) %>% 
  summarise(pax = sum(Passengers))
# nodos, y agregar estado
nodos <- airports %>% activate(nodes) %>% 
  as_tibble() %>% 
  separate(City, into = c('ciudad_nombre', 'estado'), sep = ', ')
# construir nueva red
aeropuertos <- tbl_graph(nodes = nodos, edges = vertices_agregados) 
aeropuertos 
```

## Filtro de conexiones débiles

Podemos también filtrar opcionalmente aquellas conexiones que tengan un número de pasajeros
bajo durante el mes de observación. La distribución de pasajeros podemos examinarla con_

```{r}
pasajeros <- aeropuertos %>% activate(edges) %>% 
  select(from, to , pax)
quantile(pull(pasajeros, pax), seq(0, 1, 0.1))
```

```{r}
corte_pax <- 100
aero_grandes <- aeropuertos %>% activate(edges) %>% 
  filter(pax > corte_pax) %>% 
  activate(nodes) %>% 
  filter(!node_is_isolated()) #eliminar nodos que quedan sin conexiones
```


Haz una primera gráfica (checa también como colorear según una variable de nodos):

```{r, fig.width = 12, fig.height=10}
aero_grandes %>% 
    activate(nodes) %>% 
    mutate(color_ca = ifelse(estado == "CA", "CA", "Otros")) %>% 
    ggraph(layout = 'fr', niter = 2000) + 
    geom_edge_link(arrow = arrow(length = unit(2, 'mm')), alpha = 0.1, colour="gray") + 
    geom_node_point(aes(colour = color_ca)) +
    theme_graph()
```


**Pregunta 1**: cuántas componentes tiene esta gráfica (tip: haz un mutate con la función 
*group_components*)

**Pregunta 2**: prueba otro layout: kk o graphopt, por ejemplo. ¿Puedes reconocer estructuras
distintas? ¿Qué método parece funcionar mejor?


### Extraer componente grande

Filtra la componente conexa más grande:

```{r, fig.width = 12, fig.height=10}
aero <- aero_grandes %>% 
    activate(nodes) %>% 
    mutate(component = group_components()) %>%
    filter(component == 1)
```

### Intermediación

Calcula intermediación:

```{r}
aero <- aero %>% activate(nodes) %>% 
  mutate(intermediacion = centrality_betweenness())
```

**Pregunta 3**: ¿cuáles son los aeropuertos con intermediación más grande? 
(convierte el objeto de la gráfica a tibble después de activar nodos).


Ahora haz una gráfica coloreando con un estado relevante (considera tu respuesta
de la pregunta anterior) y usando la intermediación como tamaño:

```{r, fig.width = 12, fig.height=10}
aero %>%
    activate(nodes) %>% 
    mutate(color_edo = ifelse(estado == "CA", "CA", "Otros")) %>% 
    ggraph(layout = 'fr', niter=2000) + 
    geom_edge_link(arrow = arrow(length = unit(2, 'mm')), alpha = 0.1, colour="gray") + 
    geom_node_point(aes(size = intermediacion, colour=color_edo)) +
    theme_graph()
```

**Pregunta 4** Explica el nodo con mayor intermediación de la gráfica. ¿Qué conecta?

### Centralidad de eigenvector

Calcula centralidad de eigenvector, y ahora usa tamaño para esta centralidad y 
color para intermediación

```{r}
aero <- aero %>%
    activate(nodes) %>% 
    mutate(central_eigen = centrality_eigen())
```

**Pregunta 5** ¿Cuáles son los aeropuertos con mayor centralidad de eigenvector?
Contrasta con intermediación.

### Examinar centralidad

Elimina los aeropuertos de Alaska y vuelve a graficar, esta vez
usando centralidad de eigenvector para color y tamaño.

```{r, fig.width = 12, fig.height=10}
aero %>%
  activate(nodes) %>% 
  filter(estado!="AK") %>% 
ggraph(layout = 'graphopt', spring.constant = 0.25, charge = 0.05, niter = 300) + 
  geom_edge_link2(arrow = arrow(length = unit(2, 'mm')), alpha = 0.01, colour="black") + 
  geom_node_point(aes(size = central_eigen, colour=central_eigen)) +
  theme_graph() 
```

**Pregunta 6**: ¿calcular centralidad y luego filtrar nodos es lo mismo que filtrar nodos
y luego calcular centralidad?

**Pregunta 7**: experimenta con los parámetros del layout (por ejemplo, los 2 que se usan arriba).
¿Cómo obtienes mejores resultados?

**Pregunta 8** (más difícil): etiqueta los nodos. Etiqueta solo los nodos que tengan
centralidad de eigenvector alta. Puedes experimentar (layout, colores, tamaño de texto)
con este código:

```{r, fig.width = 12, fig.height=10}
aero %>%
  activate(nodes) %>% 
  filter(estado!="AK") %>% 
ggraph(layout = 'graphopt', spring.constant = 0.25, charge = 0.05, niter = 300) + 
  geom_edge_link2(arrow = arrow(length = unit(2, 'mm')), alpha = 0.01, colour="black") + 
  geom_node_point(aes(size = central_eigen, colour=central_eigen)) +
  geom_node_text(aes(label = name, alpha = central_eigen), repel = TRUE, size = 3, color = "black") +
  theme_graph() 
```

