---
title: "Tarea 8: redes"
output: html_notebook
---

### Datos

Los datos son tomados de [Moviegalaxies - Social Networks in Movies](https://dataverse.harvard.edu/dataset.xhtml?persistentId=doi:10.7910/DVN/T4HBA3). 
La descripción básica de estos datos es:

> Methods: We created a movie script parser and determined same-scene appereance of characters as a proxy of connectedness (each co-appeareance is measured > > as one degree unit per scene). 


Para los siguientes ejercicios, usa una de las películas en la carpeta datos/movie-galaxies, o usa Gephi para seleccionar otra película, y después exportar en formato *graphml*. También puedes trabajar dentro de Gephi si quieres.

### Ejemplo

```{r}
library(tidyverse)
library(tidygraph)
library(ggraph)
theme_set(theme_minimal())
```

```{r}
red_rj <- igraph::read_graph("../../datos/movie-galaxies/romeo-and-juliet.graphml", 
  format = "graphml") %>% 
  as_tbl_graph
red_rj
```

Puedes extraer la tabla de nodos y de aristas como sigue:

```{r}
red_rj %>% activate(nodes)
```


**Pregunta 1** Explica qué información está disponible a nivel nodo y a nivel arista 


### Centralidad de nodos

Calclamos la centralidad de cada personaje según el número de conexiones que tiene en la gráfica,
es decir, el grado de cada nodo.

```{r}
# nota: el grado lo calculamos ponderado por los pesos de las aristas (sin ponderación, 
# cada arista aporta 1, con ponderación cada arista aporta su peso.)
red_rj <- red_rj %>% activate(nodes) %>% 
  mutate(central_grado = centrality_degree(weights = weight)) 
resumen_central <- red_rj %>% as_tibble() %>% 
  select(label, central_grado) %>% arrange(desc(central_grado))
resumen_central
```

** Pregunta 2**: ¿Cuáles son los personajes más importantes en término de grado (número de conexiones)
en la película que escogiste? ¿Cuáles son los menos importantes?

Usaremos también el betweeness de los nodos, que mide que tan bien comunica un nodo a cualquier otro par de nodos: un nodo es importante en betweeness cuando pasan muchos caminos únicos a través de él.

```{r}
# nota: el grado lo calculamos ponderado por los pesos de las aristas (sin ponderación, 
# cada arista aporta 1, con ponderación cada arista aporta su peso.)
red_rj <- red_rj %>% activate(nodes) %>% 
  mutate(central_between = centrality_betweenness(weights = weight)) 
resumen_central <- red_rj %>% as_tibble() %>% select(label, central_grado, central_between) %>% 
  arrange(desc(central_grado))
resumen_central

```

```{r}
library(ggrepel)
ggplot(resumen_central, aes(x = central_grado + 1 , y = central_between + 1, label = label)) + 
  geom_point() + geom_text_repel() +
  scale_x_log10() + scale_y_log10()
```



**Pregunta 3** ¿Qué personajes de tu película son importantes en una medida de centralidad pero no tanto en la
otra?


### Visualización

Empieza haciendo una gráfica simple:

```{r}
ggraph(red_rj, layout = "circle") + 
    geom_edge_link(colour = "gray") + 
    geom_node_point() +
    geom_node_text(aes(label = label))
```

Ahora incluye tamaño y color en tu gráfica para los nodos. Puedes usar una medida 
de centralidad:


```{r}
ggraph(red_rj, layout = "circle") + 
    geom_edge_link(colour = "gray") + 
    geom_node_point(aes(size = central_between, colour = central_between)) +
    geom_node_text(aes(label = label), repel = TRUE)
```

Escoge un layout basado en fuerzas (puedes experimentar con *stress*, *fr*, *graphopt*, *gem*:

```{r, fig.width = 10}
ggraph(red_rj, layout = "fr") + 
    geom_edge_link(colour = "gray") + 
    geom_node_point(aes(size = central_between, colour = central_between)) +
    geom_node_text(aes(label = label), size = 3, repel = TRUE)
```


Agrega ancho de las aristas dependiendo del peso:


```{r, fig.width = 10}
ggraph(red_rj, layout = "stress") + 
    geom_edge_link(aes(edge_width = weight), alpha = 0.5, colour = "gray70") + 
    geom_node_point(aes(size = central_between, colour = central_between)) +
    geom_node_text(aes(label = label), size = 3, repel = TRUE)
```

Podemos usar el logaritmo de las medidas de centralidad para apreciar mejor variación:

```{r, fig.width = 10}
set.seed(8823)
ggraph(red_rj, layout = "fr") + 
    geom_edge_link(aes(edge_width = weight), alpha = 0.5, colour = "gray70") + 
    geom_node_point(aes(size = central_between, colour = log(central_between))) +
    geom_node_text(aes(label = label), size = 3, repel = TRUE)
```


**Pregunta 4**. ¿qué algoritmos de layout funcioron mejor para tu gráfica? ¿Por qué?

**Pregunta 5**: en tu gráfica, ¿puedes explicar por qué algunos nodos son relativamente más importantes
en una medida centralidad que en la otra?

**Pregunta 6** ¿Pudiste aprender algo de la estructura de la película examinando estas
representaciones?
