---
title: "Recomendación implícita"
output: html_notebook
---

Datos de preferencia implícita de Lastfm, <http://ocelma.net/MusicRecommendationDataset/index.html>. Hay que poner estos datos en datos/lastfm-dataset-360K/


## Limpieza de datos

Arrancamos spark:

```{r, message=FALSE, warning=FALSE}
library(tidyverse)
library(sparklyr)
config <- spark_config()
config$`sparklyr.shell.driver-memory` <- "4G"
config$`sparklyr.shell.executor-memory` <- "2G"
config$`spark.env.SPARK_LOCAL_IP.local` <- "0.0.0.0"
sc <- spark_connect(master = "local", config = config)
spark_set_checkpoint_dir(sc, './checkpoint')
```

Leemos datos

```{r}
path <- '../../datos/lastfm-dataset-360K/usersha1-artmbid-artname-plays.tsv'
lastfm_tbl <- spark_read_csv(sc, 
    name = "last_fm", path = path, header = FALSE, infer_schema = FALSE,
    columns = c("user_id" = "character", "artist_id" = "character", "name" = "character", 
                "plays" = "integer"),
    delim = "\t", quote="\"",  overwrite = TRUE)
lastfm_tbl
lastfm_tbl %>% tally()
```



Limpiamos algunos na's y vemos la distribución de número de *plays*

```{r}
lastfm_tbl <- lastfm_tbl %>% 
  filter(!is.na(plays)) %>%
  filter(!is.na(artist_id)) 
resumen <- lastfm_tbl %>% summarise(p_1 = percentile_approx(plays, 0.01),
              p_50 = percentile_approx(plays, 0.50),
              p_99 = percentile_approx(plays, 0.99),
              max = max(plays, na.rm = T), n = n()) %>% collect
resumen
```

En la cola superior hay valores muy grandes (casi medio millón de veces para
un usuario y una canción). Podemos filtrar estos valores atípicos. Probamos
por ejemplo con 5000 veces para una canción y un usuario:

```{r}
lastfm_tbl %>% 
  summarise(mayor_5000 = sum(as.integer(plays > 5000), na.rm = TRUE)) %>% collect
lastfm_tbl <- lastfm_tbl %>% filter(plays <= 5000)
```

**Nota**: en estos casos, donde tenemos una cola fuertemente larga a la derecha,
podemos usar también $c_{ij} = 1 + \alpha\log(1+r_{ij}/\epsilon)$, donde
$\epsilon>0$ es chica (en el paper, por ejemplo, usan $\epsilon=10^{-8}$).

Numeramos los usuarios y los artistas, filtramos artistas desconocidos:


```{r}
lastfm_tbl <- lastfm_tbl %>% 
    ft_string_indexer("user_id", "user_num") %>% 
    ft_string_indexer("artist_id", "artist_num")
#Filtramos artista desconocido (buscar el id)
desconocidos <- lastfm_tbl %>% 
  filter(artist_id=='125ec42a-7229-4250-afc5-e057484327fe') %>% collect
table(desconocidos$name)
lastfm_tbl <- lastfm_tbl %>% 
  filter(artist_id != '125ec42a-7229-4250-afc5-e057484327fe')
```

Y podemos ver los artistas más populares, escogiendo un numbre (puede haber
variaciones en el nombre que se identifican con el mismo id) para
cada id de artistas:

```{r}
artistas <- lastfm_tbl %>% 
  group_by(artist_num, artist_id) %>%
  summarise(total_plays = sum(plays, na.rm = TRUE), name = first_value(name)) %>%
  arrange(desc(total_plays))
artistas_df <- artistas %>% collect
artistas_df 
```


```{r}
lastfm_tbl <- lastfm_tbl %>% ungroup %>% select(-name) %>% 
  left_join(artistas %>% select(artist_num, name)) %>%
  group_by(user_id, artist_id, artist_num, user_num, name) %>%
  summarise(plays = sum(plays, na.rm = TRUE))
lastfm_tbl
```


## ALS para calificaciones implícitas



```{r als-spark}
modelo_imp <- ml_als(lastfm_tbl %>% select(user_num, artist_num, plays), 
    rating_col = "plays", user_col = "user_num", item_col = "artist_num", 
    rank = 10, reg_param = 0.01, alpha = 30,
    implicit_prefs = TRUE, checkpoint_interval = 5, max_iter = 10)
# Nota: checkpoint evita que la gráfica de cálculo
# sea demasiado grande. Cada 5 iteraciones hace una
# nueva gráfica con los resultados de la última iteración.
```


Estos son los factores de los artistas:

```{r}
modelo_imp$item_factors
```

Y los factores de los usuarios son:

```{r}
modelo_imp$user_factors
```

Podemos examinar predicciones para un usuario. Primero vemos qué escuchó este usuario:

```{r}
usuario_num <- 1128
#usuario_num <- 1551
usuario_plays_df <- lastfm_tbl %>% filter(user_num == usuario_num) %>% 
  arrange(desc(plays)) %>% collect()
usuario_plays_df %>% select(name, plays)
```

Ahora examinamos el ranking de las predicciones:

```{r}
# hacer predicción para todo
usuario_df <- artistas_df %>% 
  mutate(user_num = usuario_num) 
usuario_tbl <- copy_to(sc, usuario_df, name ="usuario", overwrite = TRUE)
usuario_tbl <- ml_predict(modelo_imp, usuario_tbl) %>% 
  mutate(rank = percent_rank(prediction)) %>% 
  arrange(desc(rank)) %>% 
  select(name, total_plays, rank)
usuario_tbl %>% filter(total_plays > 200000)
```


```{r}
usuario_df <- usuario_tbl %>% collect()
ranking_df <- usuario_df %>% 
  left_join(usuario_plays_df %>% 
  select(name, plays)) %>% 
  mutate(plays = ifelse(is.na(plays), 0, 1))
```

Obtenemos el siguiente ranking de entrenamiento:

```{r}
ranking_df %>% summarise(error_rank = sum(plays * rank) / sum(plays))
```

Si escogiéramos el ranking al azar, obtenemos alrededor de 0.5:

```{r}
ranking_df %>% mutate(rank = runif(length(rank))) %>% summarise(error_rank = sum(plays * rank) / sum(plays))
```

## Examinando los factores

Examinamos similitud en los factores que encontramos:

```{r}
artistas_factores <- modelo_imp$item_factors %>% 
  select(id, features_1:features_10) %>% 
  collect()
```

```{r}
artistas_factores <- artistas_factores %>%
  rename(artist_num = id) %>% 
  left_join(artistas_df) %>% 
  arrange(artist_num)
artistas_factores
```


```{r}
V <- artistas_factores %>% select(features_1:features_10) %>% as.matrix
```










Y ahora veamos cuáles artistas son similares según nuestros factores (haz
algunas pruebas):

```{r}
# por ejemplo
# 1 beatles
# 63 Britney Spears
# 3 red hot chili peppers
# 5  metallica
artist_num <- 3
repr_artista <- V[artist_num + 1,]
```

```{r}
# calculamos similitud coseno - primero normalizamos los vectores de cada
# artista
norma <- function(x) sqrt(sum(x^2)) 
escala <- apply(V, 1, norma)
V_norm <- t(scale(t(V), center = FALSE, scale = escala)) 
# producto punto por el artista que escogimos:
sim_coseno_artista <- V_norm %*% (repr_artista / norma(repr_artista))
artistas_factores[["sim"]] <- sim_coseno_artista[,1]
artistas_factores %>% arrange(desc(sim)) %>% 
  filter(total_plays > 200000) %>% 
  head(50) %>% select(name, sim, total_plays)
```
```{r}
spark_disconnect(sc)
```

