---
title: "Conteo de elementos distintos y hyperloglog"
output: html_notebook
---

## Ejercicio 1

```{r}
library(sparklyr)
library(tidyverse)
config <- spark_config()
# esta línea es necesaria para que la ui funcione en el contenedor:
config$`spark.env.SPARK_LOCAL_IP.local` <- "0.0.0.0"
# puedes ajustar si es necesario 
# la memoria según el tamaño de los datos y tus recursos:
#config$`sparklyr.shell.driver-memory` <- "8G"
sc <- spark_connect(master = "local", config = config)
```

Consideramos los siguientes datos sintéticos, donde los id's son
enteros entre 0 y 10^8 -1. Observamos 50 millones de registros, donde
algunos ids están repetidos (nota: si obtienes un mensaje de error puedes
intentar correrlo con datos más chicos):

```{r}
datos_sim <- sdf_along(sc, 1:5e7) %>% 
  mutate(id = floor(1e8*rand())) %>% 
  sdf_repartition(10) %>% compute(name = "datos_sim") 
```

Y comparamos el tiempo de corrida de estimar el número de 
ids distintos usando hyperloglog:

```{r}
system.time(
  conteo_hll <- datos_sim %>% 
    summarise(distintos = approx_count_distinct(id)) %>% collect()
)
conteo_hll 
```

Contra la estimación usual agregando y contando renglones únicos:

```{r}
# conteo usual agregando
system.time(
conteo_agg <- datos_sim %>% distinct() %>% tally() %>% collect()
)
conteo_agg 
```


**Pregunta 1**: ¿Cúantes veces más rápido el hyperloglog que el conteo usual?

**Pregunta 2** ¿Como se compara el valor verdadero de únicos en esta tabla
con la estimación de hyperloglog? Calcula el error absoluto y relativo

**Nota**: si quieres hacer experimentos más grandes y tienes memoria suficiente,
puedes ver en el código de arriba cómo ajustar la memoria del driver y los
ejecutores.

## Ejercicio 2

Haremos varias corridas
para ver cómo se comporta el error de estimación del hyperloglog:

```{r}
datos_sim <- sdf_along(sc, 1:1e6) %>% 
    mutate(id = floor(1e7*rand())) 
estimar_distintos <- function(datos_sim){
  conteo_hll <- datos_sim %>% 
    summarise(distintos_hll = approx_count_distinct(id)) %>% collect()
  conteo_agg <- datos_sim %>% 
    distinct() %>% tally() %>% collect() 
  bind_cols(conteo_hll, conteo_agg) %>% 
    mutate(error_rel = distintos_hll / n  - 1 ) 
}
```

```{r}
estimar_distintos(datos_sim)
```

Hacemos varias simulaciones:

```{r}
error_sim <- map_dbl(1:50, ~ estimar_distintos(datos_sim) %>% pull(error_rel))
```

**Pregunta 3** En términos del error relativo, ¿el estimador HLL muestra
sesgo? (Grafica y calcula su media) ¿Cuál es el máximo error que observaste? 

```{r}
spark_disconnect_all()
```
