---
title: "Tarea LSH: Entity matching"
output: html_notebook
---



En este ejemplo veremos como usar LSH 
para encontrar registros
que se refieren al mismo elemento pero están en distintas tablas, 
y pueden diferir en cómo están registrados (entity matching). Vamos a
usar spark para este ejemplo.

## Datos

Los [datos](https://dbs.uni-leipzig.de/de/research/projects/object_matching/fever/benchmark_datasets_for_entity_resolution) para este ejempo particular trata con dos fuentes bibliográficas (DBLP, ACM)
de artículos y conferencias de cómputo. La carpeta del repositorio
es datos/similitud/entity-matching. **El objetivo es parear las dos fuentes para
identificar artículos que se presenteron en las dos referencias.**


```{r, warning=FALSE, message=FALSE}
library(tidyverse)
library(sparklyr)
config <- spark_config()
# configuración para modo local, ajustar la memoria del driver solamente
config$`sparklyr.shell.driver-memory` <- "1G"
sc <- spark_connect(master = "local", config = config)
sc$config
```



```{r}
acm <- spark_read_csv(sc, name = "acm",
  path = "../../datos/similitud/entity_matching/ACM.csv",
  memory = TRUE, repartition = 12, overwrite = TRUE)
dbl <- spark_read_csv(sc, name = "dbl",
  path = "../../datos/similitud/entity_matching/DBLP2.csv",
  memory = TRUE, repartition = 12, overwrite = TRUE)
# nota: si quieres pasar estas tablas de spark a R
# puedes hacer acm_tbl <- collect(acm), por ejemplo.
# pero si los datos no son chicos esto no hay que hacerlo
```

```{r}
head(acm)
head(dbl)
acm %>% tally()
dbl %>% tally()
```


## Shingling y hashing

Definimos la transformación que usamos para preprocesar:

```{r}
# no se calcula inmediatamente, solo se construye la expresión
# de SQL
pipeline_df <-  acm %>% 
  select(id, title, authors) %>% 
  mutate(texto = paste(title, authors, sep = "    ")) %>% 
  mutate(id = as.character(id))
```

Y construimos un pipeline: preprocesamiento, tokenizer (en caracteres),
calcular n-gramas de tamaño 4 (aquí los tokens son caracteres),
vectorizador 0-1 y finalmente cálculo de minhashes:

```{r}
articulos_pipeline <- ml_pipeline(sc) %>% 
  ft_dplyr_transformer(pipeline_df) %>% 
  ft_regex_tokenizer(input_col = "texto", output_col = "caracteres",
    pattern = "") %>% 
  ft_ngram(input_col = "caracteres", output_col = "tejas", n = 4) %>% 
  ft_count_vectorizer("tejas", 'vector_cat', binary = TRUE) %>%  
  ft_minhash_lsh("vector_cat", "hashes", seed = 1227, 
                 num_hash_tables = 10)
```

El pipeline se ve como sigue:

```{r}
# este paso calcula los parámetros del pipeline, en este caso 
# el parámetro es el vocabulario de ft_count_vectorizer (que indexa
# las tejas existentes)
articulos_pipefit <- ml_fit(articulos_pipeline, sdf_bind_rows(acm, dbl)) 
articulos_pipefit
```

Y ahora transformamos con el pipeline las dos tablas:

```{r}
acm_lsh <- ml_transform(articulos_pipefit, acm)
dbl_lsh <- ml_transform(articulos_pipefit, dbl)
acm_lsh %>% head
```

Finalmente usamos las cubetas de LSH para hacer un join aproximado por simliitud:

```{r}
# obtenemos el transformador del pipeline
articulos_ft <- articulos_pipefit %>% ml_stage(5)
# aplicamos el transformador a las tablas y 
# definimos el join por similitud:
pares_candidatos <- ml_approx_similarity_join(
  model = articulos_ft, 
  dataset_a = acm_lsh, 
  dataset_b = dbl_lsh, 
  threshold = 0.5)
```


```{r}
pares_candidatos %>% tally()
```



### Evaluación

Leemos los pares reales:

```{r}
mapping <- spark_read_csv(sc, 
  path = "../../datos/similitud/entity_matching/DBLP-ACM_perfectMapping.csv", 
  name = "perfect_mapping")
```

Crea variables apropiadas para hacer join de los verdaderos matches con tus candidatos:

```{r}
pares_candidatos <- pares_candidatos %>% rename(idDBLP = id_b, idACM = id_a)
```

Podemos calcular el número de pares verdaderos que son candidatos (recuperados), el número de pares
candidatos que son candidatos pero no son pares verdaderos, por ejemplo:

```{r}
mapping <- mapping %>% mutate(idACM = as.character(idACM))
ambos <- inner_join(pares_candidatos, mapping)
num_matches <- mapping %>% tally() %>% pull(n)
num_candidatos <- pares_candidatos %>% tally() %>% pull(n)
num_correctos <- ambos %>% tally() %>% pull(n)
```

```{r}
precision <- num_correctos / num_candidatos
precision
recall <-  num_correctos  / num_matches
recall
```

