---
title: "Similitud de documentos"
output: html_notebook
---

Considera los siguientes dos documentos:

```{r}
library(tidyverse)
docs <- c("Trump firma el tratado de libre comercio T-MEC con Canadá y México. Hoy finalmente estamos poniendo fin a la pesadilla del TLCAN, dijo Trump durante la firma del nuevo acuerdo comercial.", 
"Al llevarse a cabo en la Casa Blanca la firma del Tratado Comercial México, Estados Unidos, Canadá, el presidente Donald Trump dijo que Ponemos fin a la pesadilla del TLCAN con la firma del T-MEC") %>% 
  tolower()
```


### Representación en tejas

```{r}
# código de las notas:
sim_jaccard <- function(a, b){
    length(intersect(a, b)) / length(union(a, b))
}
calcular_tejas <- function(x, k = 2){
  tokenizers::tokenize_character_shingles(x, n = k, lowercase = FALSE,
    simplify = TRUE, strip_non_alpha = FALSE)
}
```

**Pregunta 1** Convierte estos dos textos a tejas de tamaño 4. ¿Cuántas tejas distantas cada
texto? ¿Cuántas tejas distintas hay en los dos documentos (la unión de tejas)? Calcula la similitud
de Jaccard de estos dos textos.

```{r}
tejas_docs <- calcular_tejas(docs, k = 4)
tejas_docs %>% map(~ length(unique(.x)))
length(unique(unlist(tejas_docs)))
```


```{r}
sim_jaccard(tejas_docs[[1]], tejas_docs[[2]])
```

---

### Representación binaria

Convierte la colección de documentos en la representación binaria de tejas usando el siguiente
código de las notas:

```{r}
dtejas_tbl <- tibble(id = paste0("doc_", 1:length(docs)), 
    tejas = tejas_docs) %>% 
  unnest_legacy %>% 
  unique %>% mutate(val = 1) %>% 
  pivot_wider(names_from = id, values_from = val, values_fill = list(val = 0)) %>% 
  arrange(tejas) # opcionalmente ordenamos tejas
```


*Pregunta 2*: ¿Cuáles son las dimensiones de esta matriz?  ¿Cuántos
1's tiene la columna correspondiente al documento 1? Contrasta tu respuestas con la pregunta 1

---

### Permutaciones y firma minhash

En esta parte permutamos los renglones de la matriz al azar, y vemos dónde aparece el primer uno para
cada documento. Primero convertimos a matriz:

```{r}
mat <- dtejas_tbl %>% select(-tejas) %>% as.matrix
head(mat)
```

Una permutación puede verse como una función que mapea enteros a enteros. La siguiente función
genera funciones al azar:

```{r}
set.seed(12198)
generar_perm <- function(n){
  permutacion <- sample.int(n, n)
  perm_fun <- function(x) permutacion[x]
}
perm_fun_1 <- generar_perm(nrow(mat))
perm_fun_1(1:nrow(mat))
```

Por ejemplo, para ver dónde va el renglón 5 calculamos:

```{r}
perm_fun_1(5)
```


Aplicamos la permutación a la matriz:

```{r}
## Lo hacemos de una manera torpe para entnder mejor: si el 
## renglón 5 va al renglón 29, entonces elr renglón 29 de la matriz
## permutada debe ser el renglón 5 de la original:
mat_perm <- mat
for(i in 1:nrow(mat)) {
  mat_perm[perm_fun_1(i), ] <- mat[i, ] 
}
head(mat_perm)
```

Y calculamos la firma de cada documento. La firma en este caso es un entero, la posición
del primer uno que aparece en cada columna.

```{r}
firma <- apply(mat_perm, 2, which.max)
firma
```

En este caso, no coinciden las firmas.



**Pregunta 3**: Repite este proceso 500 veces, con 500 permutaciones escogidas al azar. En cada instancia,
debes obtener dos números: uno para doc_1 y otro para doc_2. ¿Qué porcentaje
de las veces coinciden estos dos valores? Verifica que este valor está cercano a la similitud de Jaccard de
estos dos documentos.

```{r}
# Aqui tu código
```

### Calcular firma por documento

Regresamos al ejemplo previo a la pregunta 3. Considera el siguiente código:

```{r}
# calculamos indices donde hay un 1:
indices_1 <- which(mat[,1] == 1)
indices_1
```

```{r}
# hacemos lo mismo para el documento 2:
indices_2 <- which(mat[,2] == 1)
# calculamos firmas
firma_1 <- min(perm_fun_1(indices_1))
firma_2 <- min(perm_fun_1(indices_2))
firma_1
firma_2
```


**Pregunta 4**: explica por qué este método de calcular la firma da el mismo valor 
que el método de permutaciones. Nota que aquí simplemente aplicamos
la funcion perm_fun_1 a los valores de los renglones que tienen un 1, para cada documento, y
luego calculamos el valor mínimo.

### ¿Tenemos que usar permutaciones? 

Considera ahora la siguiente generadora de funciones:

```{r}
set.seed(12881)
generar_perm_mult <- function(n){
  permutacion <- sample.int(n, n)
  a <- sample(1000, 1)
  b <- sample(10000, 1)
  # multiplicamos el valor de la permutación por un valores fijos escogidos al azar:
  perm_fun <- function(x) a * permutacion[x] + b
}
```

Por ejemplo, los valores de los renglones ahora van a dar a los siguientes números

```{r}
perm_mult_1 <- generar_perm_mult(nrow(mat))
perm_mult_1(1:nrow(mat))
```

Las firmas para los documentos 1 y 2 se calculan igual:

```{r}
# calculamos indices donde hay un 1:
indices_1 <- which(mat[,1] == 1)
indices_2 <- which(mat[,2] == 1)
# calculamos firmas
firma_1 <- min(perm_mult_1(indices_1))
firma_2 <- min(perm_mult_1(indices_2))
firma_1
firma_2
```

Estos números no son indices de renglones de la matriz de tejas-documentos.

**Pregunta 5**: Explica por qué podríamos usar estas funciones para aproximar la similitud de
Jaccard, sin permutar la matriz de tejas-documentos. Verifica con el siguiente código:

```{r}
conteo <- 0
for(i in 1:1000){
  f <- generar_perm_mult(nrow(mat))
  firma_1 <- f(which(mat[, 1] == 1)) %>% min
  firma_2 <- f(which(mat[, 2] == 1)) %>% min
  conteo <- conteo + (firma_1==firma_2)
}
conteo / 1000
```


**Pregunta 6** (más difícil) Explica cómo podríamos usar otras funciones simples que no dependen
de permutaciones para estimar la similitud de Jaccard.


